ACORDAO-COMPLETO-2392429

ACÓRDÃO 203/2020 ATA 3/2020 - PLENÁRIO

VISTOS, discutidos e relatados estes autos de tomada de contas especial instaurada em razão de sobrepreço no Contrato ST-7-010/2009, celebrado entre o Departamento Nacional de Infraestrutura de Transportes (Dnit) e a empresa Geosonda S/A, que tinha por objeto obras de reforço das cabeceiras das obras de artes especiais na BR-101/RJ;
ACORDAM os Ministros do Tribunal de Contas da União, reunidos em sessão plenária, ante as razões expostas pelo Relator, em:
9.1. com fundamento nos arts. 1º, inciso I, 16, inciso II, 18 e 23, inciso II, da Lei 8.443/1992 c/c os arts. 1º, inciso I, 208 e 214, inciso II, do Regimento Interno, que sejam julgadas regulares com ressalvas as contas da empresa Geosonda S/A (60.681.749/0001-73) , do Sr. Arysson Siqueira Silva (XXX.235.057-XX) , do Sr. Alberto Gomes de Morais (XXX.920.797-XX) , do Sr. Luiz Alberto Paixão (XXX.032.867-XX) e do Consórcio Engesur/Projemax/Pacs (EPP) , por meio da empresa líder do consórcio, Engesur Consultoria e Estudos Técnicos Ltda. (33.104.175/0001-06) , dando-se-lhes quitação;
9.2. dar ciência desta decisão aos responsáveis e ao Departamento Nacional de Infraestrutura de Transportes (Dnit) ; 
9.3. encaminhar cópia desta decisão, acompanhado do relatório e do voto que o fundamentam, à Superintendência Regional da Polícia Federal no Estado do Rio de Janeiro, em atenção aos inquéritos IPL 0144/2013-11 – DELEFIN/SR/DPF/RJ – e IPL 0108/2014-11 – DELEFIN/SR/DPF/RJ –, bem como à Delegacia de Polícia Federal em Niterói, em atenção ao IPL 0173/2011-4 – DPF/NRI/RJ; e
9.4. arquivar o presente processo, após a efetivação das comunicações acima, com fundamento no art. 169, inciso III, do Regimento Interno do TCU.

Tomada de contas especial instaurada em razão de indício de sobrepreço nas obras de reforço das cabeceiras das obras de artes especiais na BR-101/RJ, no subtrecho compreendido entre Santa Cruz (km 385,8) e Itacuruçá (km 411,96).

Departamento Nacional de Infraestrutura de Transportes.

3. Responsáveis: Alberto Gomes Morais (XXX.920.797-XX); Arysson Siqueira Silva (XXX.235.057-XX); Engesur Consultoria e Estudos Técnicos Ltda. (33.104.175/0001-06); Geosonda S/A - em Recuperação Judicial (60.681.749/0001-73); Luiz Alberto Paixão (XXX.032.867-XX).

13.1. Ministros presentes: José Mucio Monteiro (Presidente), Walton Alencar Rodrigues, Augusto Nardes, Aroldo Cedraz, Raimundo Carreiro, Ana Arraes e Vital do Rêgo (Relator).
13.2. Ministros-Substitutos convocados: Marcos Bemquerer Costa e André Luís de Carvalho.
13.3. Ministro-Substituto convocado com voto vencido: André Luís de Carvalho.
13.4. Ministro-Substituto presente: Weder de Oliveira.

VITAL DO RÊGO

Tratam os autos de tomada de contas especial instaurada a partir de determinação deste Tribunal, por meio do Acórdão 1054/2011-TCU-Plenário, em razão de sobrepreço no Contrato ST-7-010/2009, celebrado entre o Departamento Nacional de Infraestrutura de Transportes (Dnit) e a empresa Geosonda S.A., que tinha por objeto obras de reforço das cabeceiras das obras de artes especiais nas obras de adequação da BR 101/RJ, no subtrecho compreendido entre Santa Cruz (km 385,8) e Itacuruçá (km 411,96) .
Em razão das posições antagônicas defendidas pela unidade técnica e pelo Ministério Público junto ao TCU (MPTCU) , comporão este relatório tanto o parecer da Secretaria de Fiscalização de Infraestrutura Rodoviária e de Aviação Civil - SeinfraRodoviaAviação (peças 135 e 137) , quanto a manifestação do MPTCU constante da peça 138.
A seguir transcrevo, com os ajustes de forma pertinentes, a instrução lançada por auditor da SeinfraRodoviaAviação (peça 135) , que contou com a anuência de seu diretor (peça 136) :
1. Cuidam os autos de tomada de contas especial instaurada por determinação do item 9.1.2 do Acórdão 1054/2011-TCU-Plenário (peça 3) , de relatoria do Min. José Jorge, em razão de sobrepreço no Contrato ST-7-010/2009. O referido ajuste contratual trata de reforço das cabeceiras das obras de artes especiais nas obras de adequação da BR 101/RJ, no subtrecho compreendido entre Santa Cruz (km 385,8) e Itacuruçá (km 411,96) . O contrato está concluído desde 29/11/2010, com valor medido de R$ 9.600.295,71 (janeiro/2008) (peça 4) . O empreendimento é conduzido pelo Dnit, tendo como executora do contrato a empresa Geosonda/SA.
HISTÓRICO 
2. No decorrer do levantamento de auditoria (Fiscobras 2009) foi apontado pela equipe do TCU sobrepreço global no valor de R$ 1.354.649,61 (janeiro/2008) , correspondente a 16,1% do valor total, no Contrato ST-7-010/2009 (peça 13) , que ensejou a oitiva prévia do Dnit (peça 36) e da empresa contratada (peça 31) . 
3. Após análise dos argumentos apresentados (peça 32, p. 3-9 e p. 46-49) , concluiu-se que os indícios das irregularidades permaneceram pendentes de esclarecimentos. Por meio do Acórdão 3025/2009-TCU-Plenário (peça 14) , também de relatoria do Min. José Jorge, o Tribunal autorizou a audiência do Sr. Alberto Gomes de Morais, engenheiro do Dnit, por ser o responsável pela aprovação do projeto executivo que incluiu os serviços de jet grouting nas obras da BR-101/RJ com preços referenciais superiores ao mercado; e por dar início à licitação para contratação desses serviços com orçamento sobreavaliado. Foi autorizada ainda no mesmo acórdão a oitiva da empresa Geosonda/SA, contratada para execução dos serviços de reforço das cabeceiras das OAEs.
4. Em seguida, a antiga Secob-2 avaliou essas manifestações autorizadas pelo Acórdão 3025/2009-TCU-Plenário e concluiu que os elementos apresentados foram insuficientes para elidir a irregularidade (peça 34) .   
5. Dessa forma, o TCU, por meio do Acórdão 1054/2011-TCU-Plenário (peça 3) , determinou a constituição de processo de tomadas de contas especial (TCE) para apuração do valor exato e atualizado dos débitos, e promoção da citação dos responsáveis, quanto à irregularidade verificada.
6. Importante mencionar que o Dnit suspendeu os pagamentos atinentes ao Contrato ST-7-010/2009, firmado com a empresa Geosonda/SA, como medida preventiva, até que os esclarecimentos quanto às supostas irregularidades sejam elaborados e aceitos (peças 15 e 33) .
7. O valor retido pelo Dnit foi de R$ 1.122.099,85 (data-base 4/2018) , referente a 7ª e última medição de serviços do Contrato ST-7-010/2009 até a conclusão de mérito da TCE (peça 35) .
8. Posteriormente, já no âmbito deste processo de tomadas de contas especial, foi empreendida diligência ao Dnit, especificando os documentos necessários para a adequada responsabilização pelo débito apurado dessa TCE (peça 5) .
9. Após o encaminhamento, pelo Dnit, da documentação requerida por esta Corte de Contas, foi realizada instrução mais recente por esta Secretária de Fiscalização de Infraestrutura Rodoviária e de Aviação Civil – SeinfraRodoviaAvição, em que fora apurado um indício de superfaturamento no valor de R$ 3.460.532,80 (dezembro/2016) (peça 38) .
10. Tal instrução teve como proposta citar os responsáveis pelas seguintes condutas:
10. 1      Srs. Arysson Siqueira Silva (CPF: XXX.235.057-XX) , Alberto Gomes de Morais (CPF: XXX.920.797-XX) e Luiz Alberto Paixão (CPF: XXX.032.867-XX) , engenheiros do Dnit e membros da Comissão responsável pela análise e aprovação do projeto executivo, por meio da Portaria nº 001 de 8 janeiro de 2009 (peça 20) , em decorrência da aprovação do projeto executivo que incluiu os serviços de jet grouting nas obras da BR-101/RJ com preços referenciais superiores ao mercado, o que propiciou a ocorrência do superfaturamento apurado devido a contratação desses serviços com sobrepreço;
10. 2       Consórcio Engesur/Projemax/Pacs (EPP) , por meio da empresa líder do consórcio, Engesur Consultoria e Estudos Técnicos Ltda (CNPJ 33.104.175/0001-06) , responsável pela elaboração do projeto executivo (peça 27) , por ter formulado projeto com orçamento com valores acima do preço de mercado, o que propiciou a ocorrência do superfaturamento apurado devido a contratação desses serviços com sobrepreço; e
10. 3       Empresa Geosonda S/A (CNPJ 60.681.749/0001-73) , responsável pela execução das obras do Contrato ST-7-010/2009, por ter recebido o valor do débito apurado relativo aos serviços superfaturados. 
11. Ato contínuo, por meio dos Ofícios n. 16/2017, 17/2017, 18/2017, 19/2017, 20/2017 -TCU/SeinfraRodoviaAeroporto (peças 46, 47, 48, 49 e 50) os responsáveis foram instados a apresentar as suas alegações de defesa acerca dos indícios de irregularidades do Contrato ST-7-010/2009, apontados pela SeinfraRodoviaAviação.
EXAME TÉCNICO
12. Em cumprimento ao Despacho do Secretário da antiga SeinfraRod (peça 40) , foi promovida a citação dos Srs. Arysson Siqueira Silva (CPF: XXX.235.057-XX) , Alberto Gomes de Morais (CPF: XXX.920.797-XX) e Luiz Alberto Paixão (CPF: XXX.032.867-XX) , bem como do Consórcio Engesur/Projemax/Pacs (EPP) , por meio da empresa líder do consórcio, Engesur Consultoria e Estudos Técnicos Ltda (CNPJ 33.104.175/0001-06) , e da empresa Geosonda S/A (CNPJ 60.681.749/0001-73) , mediante os Ofícios n. 16/2017, 17/2017, 18/2017, 19/2017, 20/2017 -TCU/SeinfraRodoviaAeroporto (peças 46, 47, 48, 49 e 50) , datados de 16/1/2017.
13.  Os responsáveis tomaram ciência dos ofícios que lhes foram remetidos, conforme documentos constantes das peças 56, 57, 61, 67 e 68, tendo apresentado tempestivamente suas alegações de defesa, conforme documentação integrante das peças 74 a 121.
14. Dessa forma, a seguir serão analisados os argumentos apresentados nas alegações de defesa de cada um dos responsáveis.
I. Análise das alegações de defesa da empresa Geosonda 
15. A empresa Geosonda S/A, responsável pela execução das obras do Contrato ST-7-010/2009, foi ouvida em decorrência de ter recebido o valor do débito apurado relativo aos serviços superfaturados, de acordo com o art. 209, § 6º, inciso II do Regimento Interno do TCU (Peça 38, p.5) .
17. Em sua manifestação, a empresa fez as seguintes alegações (Peças 111 a 114) :
18. As razões de justificativa anteriormente apresentadas pela empresa, acerca dos serviços de jet grouting, versavam acerca do quantitativo de cimento necessário para a execução dos serviços. Desse modo, a instrução da Seinfra teria desconsiderado o fato de que os argumentos apresentados pela empresa em relação a esse ponto (quantitativo de cimento) já haviam sido acolhidos por esta Corte. Portanto, segundo a responsável, a instrução ao tratar das produtividades dos equipamentos necessários à execução dos serviços teria, na pratica, recomeçado uma nova análise e desconsiderado todo o processo anteriormente (Peça 111, p. 10/11) ;
19. A empresa também argumentou que para esse tipo de serviço, a produtividade não pode ser comparada apenas com base em referências literárias. De acordo com a responsável, os valores de produtividade que constam na referência utilizada pela unidade técnica do TCU não possuem a mesma natureza dos valores utilizados na proposta apresentada para a assinatura do Contrato ST-7-00010/2009, não podendo ser tratados como iguais (Peça 111, p. 11/13) ;
20. De acordo com a empresa, em momento algum, as avaliações realizadas por este Tribunal consideraram a diferença de solos, que é condição essencial para a produtividade (Peça 111, p.13) ;
21. A empresa alegou, ainda, que a variação dos valores das produtividades trazidas pela unidade técnica teria como único fator o diâmetro das colunas de jet grouting e que esses valores teriam outros fatores (Peça 111, p. 18) ;
22. Por fim, a fim de justificar que a produtividade durante a execução da obra teria sido muito próxima daquela inicialmente arbitrada nas composições de custos contratuais, a empresa informou que na avaliação da produtividade da execução dos serviços a mensuração das quantidades foi realizada da seguinte maneira: a obra teve duração de 205 dias corridos e contou com a utilização de 3 conjuntos de perfuratrizes (Doc. 3) (equipamentos: M9, SM 400 e GEA 500) com bombas de alta pressão. No prazo citado, se executaram 9.196,84 metros de colunas de todos os tipos. 
23. De acordo com a empresa, da divisão da metragem executada pelo tempo de execução, considerando o turno de 8 horas por dia, chega-se aos valores das produtividades estipulados nas composições de custos unitários da proposta de preço apresentada pela empresa (Peça 111, p. 21/24) .
Análise  
24. Ao contrário do que a empresa alega, o motivo do sobrepreço inicialmente apontado no Relatório de Fiscalização não foi baseado apenas na diferença apontada no quantitativo de cimento (Peça 122, p. 66/67) ;
25. Assim pronunciou a equipe técnica do TCU na instrução, datada de 30 de novembro de 2009, que analisou a oitiva da Geosonda S/A no âmbito do processo TC Processo 011.341/2009-1 (Peça 32, p. 7/9) (grifos nossos) :
 (...) Ocorre que, nas composições de preços unitários apresentadas pela Geosonda S/A, em sua proposta (Anexo 04 fls. 114/129) , o consumo de cimento não é o componente preponderante na formação de preço.
 (...) Com relação à produtividade apresentada pela Geosonda em suas composições, novamente, os valores apresentados são bastante reduzidos, variando de 0,94 m/h para colunas inclinadas de ϕ 1,60 m até 1,84 m/h para colunas verticais de ϕ 1,20 m.
 (...) Para colunas com diâmetro variando entre 0,8 m a 1,8 m, a produção variaria de 20 a 50 metros de coluna por turno de equipamento. Considerando-se o turno de oito horas, a produção varia de 2,5 m/h a 6,25 m/h, valores muito superiores àqueles que o Consórcio apresenta em suas composições, variando de 0,94 m/h a 1,84 m/h.
26. Desse modo, após o acolhimento das alegações da defesa acerca do quantitativo de cimento, restou um sobrepreço correspondente a 16,1% do total do contrato (Peça 32, p. 9) ;
27. Por esse motivo, no voto condutor do Acórdão 1054/2011-TCU-Plenário (Peça 1, p. 15) , o ministro relator, Ilmo Sr. José Jorge, ressaltou que os responsáveis não haviam justificado a produtividade adotada, considerada baixa para os parâmetros de comparação (grifos nossos) :
 (...) enquanto a produtividade contida nas composições da empresa aponta para uma produtividade variando de 0,94 m/h e 1,84 m/h para as colunas inclinadas de 1,60 m e colunas verticais de 1,20 m de diâmetro, respectivamente, a instrução, com base em literatura de referência, indica que essa produtividade seria muito maior, variando de 2,5 m/h a 6,25 m/h.
28. A contratada, inclusive, se manifestou, anteriormente, no âmbito do processo TC Processo 011.341/2009-1 acerca desse ponto em suas razões de justificativa apresentadas em 18 de fevereiro de 2010 (peça 123, p.11/13) (grifos nossos) :
 (...) No tocante a produtividade indicada na planilha, não procedem, data venia, as críticas da SECOB aos parâmetros indicados. Afinal, como já foi dito, maior quantidade de material demanda maior tempo da equipe envolvida na produção. Por isso, a produtividade indicada é mais baixa (...)  
29. Nesse sentido, foi instaurada a presente Tomadas de Contas Especial (TCE) a fim de que fosse apurado o valor exato do sobrepreço inicialmente apontado pela equipe de auditoria do Tribunal;
30. Assim, verifica-se que ao contrário do que aduz a empresa, suas razões de justificativa não haviam sido integralmente acolhidas e a análise da produtividade foi tratada pela equipe técnica do TCU desde a instrução que analisou a oitiva da contratada, a qual já havia se manifestado acerca desse ponto, não se tratando, dessa forma, de situação inovadora no processo em tela;
31. Portanto, não merece prosperar a argumentação de que as razões de justificativa da responsável já haviam sido acolhidas e que o exame técnico quanto à análise dos valores das produtividades adotadas seriam uma inovação no processo;  
32. Quanto à alegação que para esse tipo de serviço, a produtividade não pode ser comparada apenas com base em referências literárias, importa esclarecer que os custos referenciais para o serviço de jet grounting não eram contemplados nos sistemas de preços referenciais mantidos por órgãos/entidades da administração pública federal, estadual e municipal;
33. Dessa maneira, embora a regra seja comparação com sistemas de referências de custos da administração pública como fonte de preços paradigmas nas análises de orçamentos, o auditor pode, ante a ausência de determinado serviço nesses sistemas referenciais, buscar como fonte subsidiária de informação, outras referências, tais como publicações especializadas e livros, para a avaliação de custos;
34. Além disso, essa não foi a única fonte utilizada na análise empreendida por esse Tribunal quanto à produtividade da perfuratriz empregada na execução do jet grouting. 
35. Naquela ocasião, também se comparou os valores da produtividade desse equipamento com a produtividade considerada na contratação da obra da BR-101/PE, cujo valor se mostrou muito superior àqueles apresentados pelo Consórcio em suas composições de custo unitários (peça 38, p. 2) , concorrendo para avaliação de majoração do custo do serviço de jet grounting.
36. Assim, não merece prosperar a afirmação da defesa quanto ao uso da fonte utilizada para comparação da produtividade dos serviços de jet grounting.
37. No que tange à argumentação de que em momento algum as análises da Seinfra consideraram a diferença de solos, que é condição essencial para a produtividade, é importante destacar que, segundo a referência bibliográfica conduzida aos autos de forma parcial pela própria empresa, “Fundações – Teoria e Prática, Ed. Pini, 2ª edição”, o tipo de solo é um dos principais fatores que definem o diâmetro efetivo adotado para a execução do jet grounting  (peça 17, p.6) .
38. Nesse mesmo sentido, o trabalho apresentado pela empresa Tecnogeo (peça 124, p.7) , especializada na execução dos serviços de jet grounting, indica que a característica granulométrica do solo, areia ou argila, bem como a resistência do solo “in situ” define o diâmetro a ser utilizado, conforme tabela abaixo:
Diâmetro das Colunas de jet grounting de acordo com as características do solo
Fonte: Colunas de Jet Grouting (peça 124, p. 7) 
39. Desse modo, a diferença do tipo de solo já estaria sendo considerada em função da variação do diâmetro da coluna de jet grounting ao contrário do que alega a empresa Geosonda S/A.
40. Razão pela qual não procede sua alegação quanto a esse ponto.
41. No tocante à alegação de que a variação dos valores das produtividades trazidas pela unidade técnica teria como único fator o diâmetro das colunas de jet grouting, primeiramente, cabe esclarecer que a definição dos preços paradigmas elaborados pela equipe técnica do TCU levou em consideração todos os fatores estimados nos custos da empresa contratada, divergindo apenas quanto à produtividade da equipe considerada para o serviço de jet grouting da proposta contratual.
42. No presente caso, não se trata de utilizar um único fator para definir os valores das produtividades, mas sim distinguir os coeficientes de produção da equipe empregada nos serviços de jet grouting em função de diferentes diâmetros, mantendo os demais fatores iguais, seguindo o mesmo procedimento realizado pela própria empresa em suas composições de custo unitário.
43. Portanto, foi utilizado o mesmo critério considerado pela empresa Geosonda para variar os valores da produtividade da perfuratriz utilizada nos serviços de jet grouting, ou seja, manteve-se as demais condições que interferem na produtividade constantes e variou-se os coeficientes de produção da equipe de acordo com o diâmetro.
44. Desse modo, não merece prosperar o argumento de que a variação dos valores das produtividades trazidas pela unidade técnica teria como único fator o diâmetro das colunas de jet grouting.
45. A empresa Geosonda S/A também apresentou um cálculo para a produtividade em função dos volumes executados e do tempo necessário para a realização dos serviços de jet grouting da obra da BR-101/RJ, a fim de justificar a produtividade adotada em sua proposta comercial.
46. Compulsando-se os boletins de medições da obra, verificou-se que o início da obra teria ocorrido em 26/3/2009 e que no mês de março de 2009 foram medidos apenas os itens de “mobilização e desmobilização” e “instalação de canteiro” (peça 125, p.1/2) ;
47.  Por conseguinte, a execução efetiva dos serviços teria ocorrido, na melhor das hipóteses, entre os meses de abril de 2009 (peça 125, p.3/4) e setembro de 2009 (peça 125, p.13/14) ;
48. Dessa forma, caso os serviços tivessem sido iniciados no primeiro dia do mês de abril e findados no último dia do mês de setembro do mesmo ano, temos 180 dias corridos para a execução dos serviços de jet grouting, e não 205 dias como afirma a empresa.
49. É oportuno esclarecer que nessa contagem dos dias de execução dos serviços de jet grouting da obra por meio das medições de serviços, de forma conservadora, considerou-se que durante todo o período de execução da obra houve realização dos serviços de jet grouting. Assim, para se obter o cálculo de cento e oitenta dias corridos é preciso desconsiderar os dias incorridos para desmobilização da obra e eventuais dias não trabalhados.
50. Diante disso, apura-se que os dados trazidos pela empresa Geosonda S/A para justificar a produtividade considerada em sua proposta não está condizente com prazos efetivamente realizados nas medições de serviços da obra e, por esse motivo, os resultados do cálculo aduzido pela contratada não corresponderiam ao que foi realmente executado.
51. Cumpre informar que durante as análises das alegações de defesa dos responsáveis o Dnit implementou um novo sistema de custos rodoviários, a partir de abril de 2017 (peça 126) , que contempla os serviços de jet grouting, permitindo que se tornasse possível uma avaliação dos custos contratuais com base em uma referência oficial;
52. Frisa-se que no caso de serviços e obras de infraestrutura de transportes, o art. 4º do Decreto nº 7.983/13 estabelece que o custo global de referência será obtido a partir das composições dos custos unitários previstas no projeto que integra o edital de licitação, menores ou iguais aos seus correspondentes nos custos unitários de referência do Sistema de Custos Referenciais de Obras - Sicro, cuja manutenção e divulgação caberá ao Dnit.
53. Em vista disso, foi empreendida uma nova análise para as composições de preços unitários dos serviços de jet grouting, apresentado pela contratada, tendo como base o novo Sicro.
54. Frisa-se que a análise dos preços contratuais, anteriormente realizada por este Tribunal, indicou que o sobrepreço do contrato ocorreu em razão dos valores adotados para a produtividade estimada no serviço de jet grouting  (peça 38, p.6) .
55. O novo Sicro relaciona as produtividades dos serviços de coluna de jet grouting para os seguintes diâmetros: 80 cm, 90 cm, 100 cm, 110 cm e 120 cm (peça 127) .
56. Cabe informar que o contrato da BR-101/RJ contempla quatro tipos de execução de colunas de jet grouting, relacionadas por diâmetro, a saber: 120 cm (vertical) , 160 cm (vertical) , 120 cm (inclinada) e 160 cm (inclinada) (peça 16) ;
57. Desses serviços, apenas o serviço de coluna de jet grouting para colunas verticais de 120 cm possui a produtividade referenciada pelo novo sistema de custos do Dnit.
58. Assim, para essa nova análise, tomou-se por base as composições de preços unitários apresentados pela empresa Geosonda S/A para os serviços de jet grouting (peça 16) , adequando-se os valores das produtividades a partir das indicações de produção do novo Sicro, conforme documento “Cálculo das Produtividades Paradigmas segundo o novo Sicro” (peça 128) .
59. Por conseguinte, substituiu-se a produtividade adotada pela empresa contratada pelas produtividades paradigmas segundo as premissas do novo Sicro nas composições de custos unitários da empresa Geosonda S/A, obtendo-se, com isso, os preços de referências para os serviços de execução das colunas de jet grouting, cujos cálculos estão demonstrados em “Preços Referenciais TCU -  conforme novas produtividades paradigmas calculadas com base no novo Sicro” (peça 129) .
60. Cumpre informar que o contrato contemplava além dos serviços referentes a execução das colunas de jet grouting, outros serviços correlatos a esses, tais como: mobilização/desmobilização, instalação de canteiro, perfuração de solo, transporte de material para bota-fora e compactação de material de bota-fora. Dos nove itens de serviços analisados do contrato, cinco apresentaram o preço contratado abaixo do preço de referência. Diante de tal fato, foram feitas as devidas compensações nos valores finais dos débitos de cada medição em que houve quantitativo medido desses serviços (peça 130) ;
61. Dessa feita, no cálculo final do orçamento, apurou-se que o valor contratual teria ficado cerca de 4,5% acima do novo valor referencial calculado na nova análise desta presente instrução (peça 130) ;
62. É mister esclarecer que este Tribunal não estabelece limites para a caracterização de superfaturamentos de obras e serviços de engenharia. O juízo da possibilidade de um orçamento com preços estimados acima dos de mercado deve ser realizado caso a caso.
63. Para o presente caso, verifica-se que o suposto sobrepreço teria ocorrido na fase de orçamentação do empreendimento, a partir de itens de serviços que originalmente não tinham referências oficiais, especificamente quanto a produtividade dos equipamentos necessários à execução de jet grouting.
64. Considerando que um orçamento de engenharia, por conceito, é um estudo que se utiliza de técnicas de engenharia de custos a fim de prever o valor de um empreendimento, e que nessa fase da obra, o orçamentista estima o quanto será gasto para a feitura daquele objeto;
65. Considerando que de acordo com Dórea Mattos (peça 131) , um dos atributos do orçamento é a aproximação e que por mais que todas as variáveis sejam ponderadas, há sempre uma estimativa associada. Por isso, ao orçar uma obra não se pretende alcançar uma precisão absoluta, mas sim calcular com razoável precisão o valor que efetivamente irá custar o empreendimento;
66. Considerando que à época da estimativa dos preços dos serviços de jet grouting, os sistemas de custos oficiais usualmente utilizados para referenciar os orçamentos bases das licitações não traziam indicação para balizar o custo do referido serviço, especialmente quanto à produtividade da equipe executora na composição de preços unitários;
67. Considerando, ainda, que dentre os quatro serviços de jet grouting avaliados, apenas um deles possui indicação de referência no novo Sicro. Para os outros três itens onde se teria verificado o suposto sobrepreço, a análise do TCU extrapolou o coeficiente de produtividade do parâmetro oficial para se chegar aos demais valores utilizados como referenciais para esses outros três itens. Dessa maneira, devido à proximidade dos valores de produtividade indicados pela contratada em relação aos valores calculados pelo TCU, ainda que diferentes, os responsáveis fariam jus ao princípio jurídico in dubio pro reo na presente situação;
68. Portanto, em razão ao princípio da aproximação do orçamento (peça 131) , seria razoável inferir que um orçamento elaborado nas condições expostas acima, com um sobrepreço inferior a 5% do valor global de referência, calculado pela equipe técnica deste Tribunal, seria incapaz de materializar o enriquecimento ilícito por parte empresa contratada. 
69.  Assim, especificamente para o caso em tela, considera-se que em razão da baixa materialidade encontrada pela diferença entre o valor estimado na proposta da empresa contratada e o valor referencial do TCU, levando-se em consideração as condições acima elencadas, não seria suficiente para um juízo de superfaturamento do valor contratado, conforme diversos julgados desta Corte de Contas, a exemplo dos Acórdão 1791/2008-TCU-Plenário (Relator Min. Valmir Campelo) , 1.329/2009-TCU-Plenário (Relator Min. Augusto Nardes) e 763/2011-TCU-Plenário (Relator Min. José Jorge) .
70. É oportuno esclarecer que o orçamento contratual em análise não foi avaliado sob as premissas do novo sistema de custos do Dnit, pois não caberia proceder esse tipo de avaliação, uma vez que as propostas de preço foram analisadas sob as premissas do Sicro 2. No presente caso, como o novo Sicro trazia parâmetros de produtividade para o serviço de jet grouting, o procedimento consistiu em simplesmente aplicar os valores da nova produtividade paradigma calculada pelo TCU na proposta da contratada, realizando uma análise do valor global do orçamento resultante.
71. Em virtude do exposto, acolhe-se integralmente a alegação da defesa da empresa Geosonda S/A quanto à inexistência do superfaturamento inicialmente apontado por esta Corte de Contas.  
II.  Análise das alegações de defesa dos responsáveis Sr. Arysson Siqueira Silva, Sr. Alberto Gomes de Morais e Sr. Luiz Alberto Paixão 
72. Os responsáveis Sr. Arysson Siqueira Silva, Sr. Alberto Gomes de Morais e Sr. Luiz Alberto Paixão, integrantes da Comissão que aprovou o projeto executivo das obras da BR-101/RJ, foram ouvidos por terem aprovado projeto que incluiu os serviços de jet grouting com preços referenciais superiores ao mercado.
73. Embora cada um dos responsáveis tenha apresentado separadamente as suas alegações de defesa, os argumentos trazidos por cada um desses responsáveis apresentam as mesmas justificativas, motivo pelo qual considerou-se conveniente agrupar para síntese e análise as referidas alegações, a fim de facilitar a exposição e a compreensão dos argumentos apresentados.
74. Em suas manifestações, os responsáveis fizeram as seguintes alegações (Peças 88 a 121) :
75. Os responsáveis somente foram citados mais de dez anos após o início dos procedimentos por esse Tribunal por meio da presente Tomada de Contas Especial, levando-se em conta o Ofício de Notificação (citação) para a apresentação da presente Alegação de defesa e que, por esse motivo, o prazo para aplicação de uma eventual multa civil estaria prescrito (peça 88, p. 5-9; peça 95, p. 5-9; peça 103, p.5-9) .
76. Segundo os responsáveis, o fato gerador do processo de Tomada de Contas Especial ocorreu há mais de dez anos, uma vez que a elaboração do projeto executivo foi encerrada em fevereiro de 2007, juntamente com o término das obras de duplicação da rodovia BR-101/RJ e Acesso ao Porto de Itaguaí, o que constitui cerceamento de defesa em decorrência do lapso temporal entre o fato gerador e a citação dos supostos responsáveis (peça 88, p. 9/11; peça 95, p. 9/11; peça 103, p. 9/11) .
77. De acordo com os responsáveis, não teria havido falha na cotação dos preços dos serviços de jet grouting, uma vez que o processo de aprovação se deu com espeque na Instrução de Serviço n.15, de 20 de dezembro de 2006, que trata da rotina de procedimentos complementares à Elaboração de Projetos de Engenharia de Infraetrutura de Transportes a serem analisados pelo Dnit (peça 88, p. 11-22; peça 95, p. 11-22; peça 103, p. 11-22) .
78. Os responsáveis aduzem que o sistema de preços do Dnit (Sicro) não contemplava preços para o serviço de jet grouting e que existe uma grande complexidade na composição de preços para o serviço de jet grouting.  De acordo com os responsáveis, as premissas utilizadas pelo TCU na avaliação da produtividade paradigma que gerou o sobrepreço em questão não estaria em conformidade com os parâmetros técnicos adequados para fins de comparação (peça 88, p. 22-27; peça 95, p. 22-27; peça 103, p. 22-27) .
79. Os responsáveis argumentam que eles não foram os autores do projeto, mas sim responsáveis por sua aprovação e que o suposto sobrepreço não se constituía em erro grosseiro ou de fácil percepção à análise empreendida pela Comissão (peça 88, p. 27-35; peça 95, p. 27-35; peça 103, p. 27-35) .
Análise  
79.1. Os responsáveis foram responsabilizados pela aprovação de projeto que incluiu os serviços de jet grouting com preços referenciais superiores ao mercado (peça 38, p.8) .
79.2. Essa aprovação ocorreu em 8/1/2009 (peça 20) .
79.3. Os responsáveis foram citados nas seguintes datas: Sr. Luiz Alberto Paixão, em 24/1/2017 (peça 57) ; Sr. Arysson Siqueira Silva, em 28/1/2017 (peça 61) ; e Sr Alberto Gomes de Morais, em 30/1/2017 (peça 67) .
79.4. Portanto, verifica-se que, ao contrário do alegado pelos responsáveis, o prazo entre o fato gerador, 8/1/2009, e a citação dos supostos responsáveis, entre 24/1/2017 e 30/1/2017, foi de cerca de oito anos, sendo, portanto, um prazo inferior a dez anos.
79.5. Por essa razão, não procede o argumento dos responsáveis de que o prazo para aplicação de uma eventual multa civil estaria prescrito e que, em virtude do lapso temporal de mais de anos, teria havido cerceamento de defesa.
79.6. Quanto às premissas utilizadas pelo TCU na avaliação da produtividade paradigma, os responsáveis questionam a metodologia utilizada pela unidade técnica do Tribunal, mas não demonstram quais seriam as produtividades que deveriam ter sido utilizadas para referenciar os preços contratuais.
79.7. Conforme mencionado anteriormente, o novo Sicro contempla os serviços de jet grouting (peça 127) e diante desse fato, realizou-se nova análise para as composições de preços unitários dos serviços de jet grouting, apresentadas pela contratada (peças 128 e 129) , tendo como base esse novo e atual sistemas de custos para obras de infraestrutura de transportes implementado pelo Dnit, de acordo com disposto no art. 4º do Decreto 7.983/13.
79.8. Mediante essa nova análise (peça 130) , verificou-se que, em razão da baixa materialidade encontrada (sobrepreço inferior a 5%) , a diferença encontrada pelo TCU, para o presente caso, não caracterizaria sobrepreço no contrato e, por esse motivo, optou-se pelo afastamento do superfaturamento dos valores contratuais. 
79.9. Portanto, acolhe-se integralmente as alegações das defesas dos responsáveis pela aprovação do projeto, uma vez que não se caracterizou o superfaturamento inicialmente apontado por este tribunal.
III.  Análise das alegações de defesa do Consórcio Engesur/Projemax/Pacs (EPP) 
80. O Consórcio Engesur/Projemax/Pacs (EPP) , responsável pela elaboração do projeto executivo das obras da BR-101/RJ, foi ouvido em decorrência de ter formulado projeto com orçamento com valores acima do preço de mercado, o que propiciou a ocorrência do superfaturamento apurado devido a contratação desses serviços com sobrepreço.
81. Em sua manifestação, o Consórcio, por meio da empresa líder Engesur Consultoria e Estudos técnicos Ltda., alegou o seguinte (peças 74 a 87) :
82. A empresa somente fora citada mais de dez anos após o início dos procedimentos por esse Tribunal por meio da presente Tomada de Contas Especial, levando-se em conta o Ofício de Notificação (citação) para a apresentação da presente Alegação de defesa e que, por esse motivo, o prazo para aplicação de uma eventual multa civil estaria prescrito (peça 74, p. 5/9) .
83. Segundo a empresa, o fato gerador do processo de Tomada de Contas Especial ocorreu há mais de dez anos, uma vez que a elaboração do projeto executivo encerrou-se em fevereiro de 2007, juntamente com o término das obras de duplicação da rodovia BR-101/RJ e Acesso ao Porto de Itaguaí, o que constitui cerceamento de defesa em decorrência do lapso temporal entre o fato gerador e a citação dos supostos responsáveis (peça 74, p. 9-11) .
84. De acordo com a empresa, não teria havido falha na cotação dos preços dos serviços de jet grouting, uma vez que o processo de aprovação se deu com espeque na Instrução de Serviço n. 15 de 20 de dezembro de 2006, que trata da rotina de procedimentos complementares à Elaboração de Projetos de Engenharia de Infraetrutura de Transportes a serem analisados pelo Dnit (peça 74, p. 11/23) ;
85. A empresa aduz que o sistema de preços do Dnit (Sicro) não contemplava preços para o serviço de jet grouting e que existe uma grande complexidade na composição de preços para o referido serviço. De acordo com os responsáveis, as premissas utilizadas pelo TCU na avaliação da produtividade paradigma que gerou o sobrepreço em questão não estariam em conformidade com os parâmetros técnicos adequados para fins de comparação.
86. A defendente teria entrado em contato com o Dnit e por meio de consulta às composições de custos do novo Sicro, que à época ainda estava em fase de implantação, teria identificado algumas composições de custo unitário para serviço correlato aos serviços de jet grouting: “Enfilagem em coluna de jet grouting  (CCPH) ”, com diâmetros variando de 0,40 m a 0,90 m.
87. Segundo a empresa, extrapolando-se esses valores indicados para a produtividade do referido serviço para os diâmetros de 1,20 m e 1,60 m, obter-se-ia uma produtividade de 1,27 m/h para as colunas de ϕ 1,20 m e 0,65 m/h para as colunas ϕ 1,60 m, valores esses muito aquém daqueles considerados pela unidade técnica do TCU, em sua análise inicial.
88. A empresa também fez outra análise para as produtividades do serviço de jet grouting considerando os tempos de ciclo encaminhados pelo Dnit para realização desse serviço, obtendo, dessa maneira, 1,86 m/h para as colunas de ϕ 1,20 m e 1,57 m/h para as colunas de ϕ 1,60 m, produtividades essas ainda sensivelmente inferiores àquelas calculadas na análise deste Tribunal (peça 74, p. 23-33) .
Análise  
88.1. O Consórcio fora responsabilizado por ter elaborado projeto com orçamento com valores acima do preço de mercado, o que teria propiciado a ocorrência do superfaturamento apontado pelo TCU (peça 38, p.8) .
88.2. Em consulta ao Sistema de Acompanhamento de Contratos do Dnit (SIAC) , verificou-se que a data final da última medição do Contrato TT-008/2007, celebrado entre o Consórcio Engesur/Projemax/Pacs e o Dnit para a elaboração do projeto da rodovia BR-101/RJ, teria ocorrido em 22/8/2008 (peça 132) .
88.3. Por meio desse mesmo sistema, apurou-se também que a data do término do contrato ocorreu em 27/9/2009 (peça 133) .
88.4. A citação do Consórcio se deu em 24/1/2017 (peça 56) .
88.5. Portanto, verifica-se que ao contrário do alegado pelo Consórcio, o prazo entre a entrega do projeto, 22/8/2008 e a citação, 24/1/2017, foi inferior a dez anos.
88.6. Em vista disso, não procede o argumento da empresa de que o prazo para aplicação de uma eventual multa civil estaria prescrito e que, em virtude do lapso temporal de mais de anos, teria havido cerceamento de defesa.
88.7. O Consórcio trouxe aos autos duas análises acerca das produtividades que deveriam ser consideradas pelo TCU na comparação com os valores indicados no projeto.
88.8. Em que pese essas análises das produtividades para o serviço de jet grouting, apresentadas pelo Consócio, trazerem novos elementos que pudessem ser avaliados na elaboração das produtividades paradigmas, a questão é que, conforme mencionado anteriormente, este Tribunal realizou uma nova análise para as composições de preços unitários dos serviços de jet grouting, apresentado pela contratada, tendo como base o novo Sicro, implementado a partir de abril de 2017, que apresenta parâmetros para o serviço de jet grouting  (peça 127) .
88.9. Portanto, frisa-se que a nova análise deste Tribunal quanto aos valores das produtividades da equipe de jet grouting foi realizada sob parâmetros do sistema de custos do Dnit, conforme estabelecido no art. 4º do Decreto nº 7.983/13.
88.10. Nessa nova análise, ao aplicar os valores da nova produção paradigma encontrada pelo TCU, verificou-se que o preço estimado para as obras no orçamento referencial da licitação estaria cerca de 4,5% superior ao valor estimado pelo TCU (peças 128 a 130) .
88.11. Com isso, conforme melhor detalhado no item I da presente instrução, em razão das condições do presente caso, conclui-se que esse valor acima do referencial do TCU não caracteriza sobrepreço no contrato e, por esse motivo, optou-se pelo afastamento do superfaturamento dos valores contratuais.
88.12. Desse modo, acolhe-se integralmente as alegações da defesa do Consórcio, uma vez que não se caracterizou o superfaturamento inicialmente apontado por este tribunal.
CONCLUSÃO
89. O cerne da questão quanto ao suposto sobrepreço do Contrato ST-7-010/2009 se deu em razão de o serviço de jet grouting não possuir referência no sistema de custos vigente do Dnit à época da elaboração do projeto e da contratação dos serviços das obras da rodovia BR-101/RJ.
90. A análise acerca da avaliação dos preços contratuais, realizada por este Tribunal, indicou que o motivo desse sobrepreço do contrato seria os valores adotados para a produtividade estimada no serviço de jet grouting  (peça 38, p.6) .
91. Os responsáveis apresentaram as suas alegações de defesa em atendimento às citações empreendidas por esta Corte de Contas.
92. Acontece que durante as análises das argumentações apresentadas pelos defendentes, o Dnit implementou um novo sistema de custos para obras de infraestrutura de transportes, a partir de abril de 2017 (peça 126) , que contemplava os serviços de jet grouting, permitindo que fosse feita uma avaliação dos custos contratuais com base em uma referência oficial, consoante o disposto no art. 4º do Decreto nº 7.983/13.
93. Dessa forma, foi empreendida uma nova análise para as composições de preços unitários dos serviços de jet grouting, apresentadas pela contratada, tendo como base o novo Sicro (item I da presente instrução) .
94. Nessa nova análise, ao aplicar os valores da nova produção paradigma encontrada pelo TCU, verificou-se que que o valor contratual teria ficado cerca de 4,5% acima do novo valor referencial calculado na nova análise desta presente instrução (peças 128 a 130) .
95. Insta esclarecer que este Tribunal não estabelece limites para a caracterização de superfaturamentos de obras e serviços de engenharia. O juízo da possibilidade de um orçamento com preços estimados acima dos de mercado deve ser realizado caso a caso.
96. Para a presente situação, considerou-se que em face de se tratar de suposto sobrepreço a partir de estimativa de preços de serviço que à época não era contemplado em referências oficiais de custos, tendo em vista o princípio da aproximação do orçamento (peça 131) , seria razoável inferir que um orçamento elaborado com um sobrepreço inferior a 5% do valor global de referência utilizado pelo TCU não seria capaz de materializar o enriquecimento ilícito por parte da empresa contratada.
97. Em vista disso, especificamente para o caso em tela, concluiu-se que o valor global do orçamento, acima do referencial global estimado pelo TCU, não seria suficiente para um juízo de superfaturamento do valor contratado, conforme diversos julgados deste Tribunal, a exemplo dos Acórdão 1791/2008-TCU-Plenário, 1.329/2009-TCU-Plenário e 763/2013-TCU-Plenário.
98. Dessa forma, para o presente caso, afastou-se o suposto superfaturamento imputado aos responsáveis, anteriormente apontado por esta Corte de Contas. Em face da análise promovida no item I, propõe-se acolher integralmente as alegações de defesa apresentadas pela empresa Geosonda S/A, pelo Sr. Arysson Siqueira Silva, pelo Sr. Alberto Gomes de Morais, pelo Sr. Luiz Alberto Paixão e pelo Consórcio Engesur/Projemax/Pacs (EPP) , uma vez que foram suficientes para elidir as irregularidades a eles atribuídas. Desse modo, suas contas devem ser julgadas regulares, dando-se quitação plena aos responsáveis.
INFORMAÇÕES ADICIONAIS
99. Apensos a estes autos estão os processos de solicitação de informação TC Processo 004.010/2013-2 da Delegacia de Polícia Federal em Niterói-RJ; TC Processo 024.861/2014-6, TC Processo 024.865/2014-1 e TC Processo 008.340/2015-3 da Superintendência Regional da Polícia Federal do Rio de Janeiro-RJ. Dessa forma, propõe-se encaminhar aos responsáveis e ao Dnit cópia do acórdão que vier a ser prolatado.
PROPOSTA DE ENCAMINHAMENTO
100. Diante do exposto, submetemos os autos à consideração superior, propondo ao Tribunal:
a)  com fundamento nos arts. 1º, inciso I, 16, inciso I, 17 e 23, inciso I, da Lei 8.443/1992 c/c os arts. 1º, inciso I, 207 e 214, inciso I, do Regimento Interno, que sejam julgadas regulares as contas da empresa Geosonda S/A (CNPJ 60.681.749/0001-73) , do Sr. Arysson Siqueira Silva (CPF: XXX.235.057-XX) , do Sr. Alberto Gomes de Morais (CPF: XXX.920.797-XX) , do Sr. Luiz Alberto Paixão (CPF: XXX.032.867-XX) e do Consórcio Engesur/Projemax/Pacs (EPP) , por meio da empresa líder do consórcio, Engesur Consultoria e Estudos Técnicos Ltda (CNPJ 33.104.175/0001-06, dando-se-lhes quitação plena;
b)  dar ciência do acórdão que vier a ser proferido aos responsáveis e ao Departamento Nacional de Infraestrutura de Transportes (Dnit) , destacando que o relatório e o voto que fundamentam a deliberação a ser encaminhada podem ser acessados por meio do endereço eletrônico www.tcu.gov.br/acordaos e que, caso tenham interesse, o Tribunal pode encaminhar-lhes cópia desses documentos sem quaisquer custos para V. Sas.;
c)  arquivar o presente processo, após a efetivação das comunicações acima, com fundamento no art. 169, inciso III do Regimento Interno do TCU.
Na sequência, reproduzo o pronunciamento do titular da SeinfraRodoviaAviação, que concordou na essência com a posição do auditor, incluindo apenas ajustes pontuais na proposta de encaminhamento (peça 137) :
Manifesto-me de acordo com a proposta formulada pelo AUFC GUSTAVO BAPTISTA LINS ROCHA, a qual contou com a anuência do titular da Rodov/D3, sem prejuízo de tecer alguns comentários a seguir apresentados, que redundam em pequena alteração no encaminhamento alvitrado.
O primeiro comentário diz respeito à conclusão pelo acolhimento integral das alegações de defesa apresentadas pelos responsáveis. Pela leitura das análises empreendidas pelo auditor, verifica-se que diversos pontos abordados nessas alegações foram rechaçados, sendo apresentados os respectivos embasamentos para tanto, seja em diplomas legais ou infralegais, na jurisprudência do TCU ou decorrente de consulta a sistemas informatizados ou literatura especializada.
O que houve foi o aprimoramento da comparação entre preços contratados e preços paradigmas utilizada para o cálculo do superfaturamento, em decorrência do advento do novo Sicro. Esse sistema de referência de preços rodoviários, recém elaborado pelo DNIT, apresenta em seu rol de composições unitárias de serviços algumas semelhantes àquelas questionadas no presente processo. Dessa maneira, foram aproveitadas as produtividades consideradas nessas composições, adequando-as ao caso concreto, o que possibilitou considerável diminuição do superfaturamento anteriormente apontado. Frise-se que não houve novo cálculo de orçamento paradigma completo com base nesse novo sistema. 
Assim, considero que, de forma diversa ao esposado no item Conclusão, especialmente no § 98, não se pode acolher integralmente as alegações de defesa apresentadas pelos responsáveis. No entanto, pelos motivos expostos na instrução, deve permanecer inalterado o julgamento pela regularidade de suas contas.
O segundo comentário concerne ao abordado nos §§ 65 e 68 – aproximação do orçamento. Apesar de citado apenas um excerto de livro que aborda essa característica dos orçamentos de obras de engenharia, não se deve olvidar que diversos outros autores comentam sobre o assunto em suas obras. Pode-se citar por exemplo, e de forma não extensiva, Carl V. Limmer em Planejamento, Orçamentação e Controle de Projetos e Obras (pág. 89) , André Pachioni Baeta em Orçamento e Controle de Preços de Obras Públicas (pág. 24) e Maçahiko Tisaka em Orçamento na Construção Civil – Consultoria, Projeto e Execução – (pág 61) .
Por fim, compulsando os autos, existem quatro processos apensados tratando de solicitações de informação para auxílio à instrução de inquéritos policiais. Assim, relacionados ao caso, verifica-se a existência:
a) do IPL 0173/2011-4 – DPF/NRI/RJ (conforme TC Processo 004.010/2013-2 e TC Processo 024.865/2014-1) ;
b) do IPL 0144/2013-11 – DELEFIN/SR/DPF/RJ (conforme TC Processo 024.861/2014-6; e
c) do IPL 0108/2014-11 – DELEFIN/SR/DPF/RJ (conforme TC Processo 008.340/2015-3) .
Portanto, cabe inserir proposta complementar no sentido de encaminhar à Polícia Federal cópia da decisão que vier a ser prolatada no presente processo. 
Nesse sentido, encaminho os autos ao Ministério Público junto ao TCU, alvitrando:
a) com fundamento nos arts. 1º, inciso I, 16, inciso I, 17 e 23, inciso I, da Lei 8.443/1992 c/c os arts. 1º, inciso I, 207 e 214, inciso I, do Regimento Interno, que sejam julgadas regulares as contas da empresa Geosonda S/A (CNPJ 60.681.749/0001-73) , do Sr. Arysson Siqueira Silva (CPF: XXX.235.057-XX) , do Sr. Alberto Gomes de Morais (CPF: XXX.920.797-XX) , do Sr. Luiz Alberto Paixão (CPF: XXX.032.867-XX) e do Consórcio Engesur/Projemax/Pacs (EPP) , por meio da empresa líder do consórcio, Engesur Consultoria e Estudos Técnicos Ltda (CNPJ 33.104.175/0001-06, dando-se-lhes quitação plena; 
b) dar ciência do acórdão que vier a ser proferido aos responsáveis e ao Departamento Nacional de Infraestrutura de Transportes (Dnit) , destacando que o relatório e o voto que fundamentam a deliberação a ser encaminhada podem ser acessados por meio do endereço eletrônico www.tcu.gov.br/acordaos e que, caso tenham interesse, o Tribunal pode encaminhar-lhes cópia desses documentos sem quaisquer custos; 
c) encaminhar cópia do acórdão que vier a ser proferido, acompanhado do relatório e voto que o fundamentam, à Superintendência Regional da Polícia Federal no Estado do Rio de Janeiro, em atenção aos inquéritos IPL 0144/2013-11 – DELEFIN/SR/DPF/RJ – e IPL 0108/2014-11 – DELEFIN/SR/DPF/RJ –, bem como à Delegacia de Polícia Federal em Niterói, em atenção ao IPL 0173/2011-4 – DPF/NRI/RJ; e
d) arquivar o presente processo, após a efetivação das comunicações acima, com fundamento no art. 169, inciso III, do Regimento Interno do TCU.
Em dissonância com a unidade técnica, o Ministério Público apresentou a manifestação a seguir transcrita com os ajustes de forma pertinentes (peça 138) :
	Trata-se de tomada de contas especial instaurada em cumprimento à determinação contida no item 9.1.2 do Acórdão 1054/2011-TCU-Plenário, proferido no âmbito do TC nº Processo 011.341/2009-1, que versou sobre Levantamento de Auditoria realizado em obras de adequação da BR 101/RJ.
2. Por meio do aludido decisum, esta Corte deliberou pela constituição de TCE para apurar indícios de superfaturamento identificados no Contrato nº ST-7-010/2009, firmado entre o Departamento Nacional de Infraestrutura de Transportes (Dnit) e a empresa Geosonda S.A., com a finalidade de realizar o reforço de cabeceiras das obras de artes especiais situadas na rodovia. O valor pactuado para a execução dos serviços foi R$ 9.758.083,89.
3. De acordo com análise empreendida pela unidade técnica deste Tribunal, o valor pago para o cumprimento do ajuste seria R$ 2.721.237,88, superior aos preços praticados pelo mercado à época (valor histórico de 2009) . Tal indício de superfaturamento é decorrente de preços excessivos cobrados para a realização do serviço de jet grouting, consistente “num processo que mistura solos in natura e in loco com calda de cimento, através de jatos de altíssima velocidade e altíssima pressão, obtendo, com isso, uma coluna circular de cimento misturado ao solo local” (Acórdão 3025/2009-TCU-Plenário) .
4. Conforme consignado nos autos, o débito é oriundo de discrepância de preços constatada para a execução dos itens colunas verticais e inclinadas de diâmetros de 1,20m e 1,60m. O preço de referência utilizado pelo Tribunal para esses itens foi formado a partir de adaptação feita na própria composição de custos unitários adotada pela empresa Geosonda S.A., por meio da alteração do parâmetro “produtividade”, cujos valores referenciais foram extraídos da publicação “Fundações – Teoria e Prática, Ed. Pini, 2ª Edicão” (peça 17) . Igualmente, a análise dos preços contratuais abarcou os outros serviços integrantes da contratação em questão, de maneira que o cálculo final do superfaturamento já contemplou abatimentos decorrentes de itens contratados por valores abaixo dos referencias de mercado.
5. Em vista do indício de superfaturamento detectado no âmbito do Contrato nº ST-7-010/2009, o Dnit, por iniciativa própria, teria promovido a retenção de R$ 1.122.099,85 até o desfecho desta TCE, a fim de prevenir a materialização de débito.
6. Dando seguimento a este feito, foram promovidas as citações solidárias de Arysson Siqueira Silva, Alberto Gomes de Morais, Luiz Alberto Paixão, engenheiros do Dnit responsáveis pela aprovação do projeto executivo que contemplava o serviço com valor superestimado; consórcio Engesur/Projemax/Pacs, encarregado da elaboração do projeto executivo; e a empresa Geosonda S.A., contratada para executar a obra.
7. Devidamente notificados, os responsáveis carrearam aos autos alegações de defesa que constituem as peças 74 a 121.
8. Ao se debruçar sobre os argumentos trazidos pelos agentes, a unidade técnica empreendeu novamente a análise de preço para o serviço de jet grouting, mas desta vez lançou mão de parâmetros de produtividade contidos em composição de preço existente no novo Sicro (Sistema de Custos Referenciais de Obras) , os quais não se encontravam disponíveis por ocasião dos exames precedentes. Como resultado, a Secretaria de Infraestrutura Rodoviária concluiu que o valor do débito no Contrato nº ST-7-010/2009 é de R$ 438.594,64, que representa um superfaturamento de 4,5% (peça 130) .
9. Assim, e considerando: i) o baixo percentual de débito remanescente; ii) o fato de o Sicro não contemplar composição de preços para o serviço de jet grouting à época da elaboração de projeto executivo; e iii) as incertezas e aproximações inerentes à orçamentação de obras; a unidade técnica concluiu pelo acatamento parcial das alegações de defesa e, assim, alvitrou proposta para julgar regulares as contas dos responsáveis arrolados nos autos, dando-lhes quitação plena.
10. Feita essa breve síntese, peço vênias para divergir da unidade técnica.
11. Inicialmente, considero necessário resgatar o contexto em que se deu a celebração do Contrato nº ST-7-010/2009.
12. Conforme destacado no voto condutor do Acórdão 1054/2011-TCU-Plenário, a realização do serviço de jet grouting não foi prevista no projeto básico das obras da rodovia BR/101. Na realidade, a necessidade de se efetuar tal processo apenas foi verificada no decorrer da elaboração do projeto executivo, quando foi detectada a presença de solos moles na região das obras, os quais requereram tratamento específico. Por se tratar de solução de rápida execução, o serviço de jet grouting foi orçado e, posteriormente, contratado para resolver os problemas referentes à qualidade do solo.
13. A orçamentação do novo serviço ficou sob responsabilidade do Consórcio Engesur/Projemax/Pacs. Tendo em vista o Sicro não conter composição de custos com parâmetros referenciais para o item em questão naquele momento, o consórcio projetista solicitou cotação de preços a empresas atuantes na área, mas somente logrou obter um único orçamento para balizar os preços utilizados como referenciais no procedimento licitatório que resultou no Contrato nº ST-7-010/2009. Por relevante, lembro que a cotação que serviu como parâmetro de preços foi fornecida pela própria empresa Geosonda S.A., que acabou sagrando-se vitoriosa no certame e foi posteriormente contratada para prestar os mesmos serviços.
14. Por esse motivo, julgo restar evidenciada a fragilidade dos preços contidos no orçamento-base levado à licitação pelo Dnit e, consequentemente, dos preços contratuais pactuados no ajuste em exame. Sobre esse ponto, cumpre lembrar que a jurisprudência desta Corte é pacífica no sentido de que, inexistindo referenciais para os serviços nos sistemas oficiais de preço, o procedimento correto seria coletar ao menos três cotações distintas a fim de proporcionar alguma segurança aos valores levados à licitação (Acórdão 1379/2007-TCU-Plenário, 568/2008-1ª Câmara, 1378/2008-1ª Câmara, 2809/2008-2ª Câmara, 5262/2008-1ª Câmara, 4013/2008-1ª Câmara, 1344/2009-2ª Câmara, 837/2008-Plenário) . Conforme visto, os responsáveis pela elaboração e aprovação do projeto de jet grouting não se atentaram para essa orientação e se contentaram com apenas um orçamento prévio ao estabelecer os preços referenciais da contratação.
15. Adicionalmente, observo que os indícios de subdimensionamento na produtividade dos serviços de colunas verticais e inclinadas de 1,20m e 1,60m foram registrados desde o início dos trabalhos de auditoria empreendidos por este Tribunal, quando a unidade técnica utilizou contratações semelhantes e literatura técnica para promover a análise dos preços avençados. O advento do novo Sicro propiciou a confirmação dessa tese, inclusive para o caso da coluna vertical D=1,20m (serviço com mesma especificação no Sicro e no Contrato nº ST-7-010/2009) , cujo preço contratual se encontra 8,17% acima do praticado pelo mercado (peça 130) .
16. Da mesma forma, não se pode olvidar a postura conservadora adotada pelo TCU ao definir seus preços paradigmas. Veja-se que, nos casos dos serviços de execução de colunas inclinadas de diâmetros 1,20m e 1,60m, esta Corte considerou em seus cálculos custos operacionais de equipamentos e mão de obra ainda superiores aos adotados pela empresa contratada, como pode ser visto nas composições contidas nas peças 16 e 25.
17. Destaco, por fim, que o baixo percentual de débito remanescente não deve ser utilizado como motivação para que sejam acolhidas as alegações de defesa dos responsáveis, porquanto é cediço o entendimento desta Corte no sentido de não se admitir a criação de patamar de superfaturamento mínimo para que se proceda à responsabilização dos agentes que deram causa ao dano.
18. Ante o exposto e considerando que: i) os elementos probatórios coligidos ao processo indicam que os responsáveis pela elaboração e aprovação do projeto utilizado no procedimento licitatório que deram ensejo ao Contrato nº ST-7-010/2009 não tomaram a devida cautela na etapa de orçamentação, tendo em vista a ausência de fontes fidedignas e confiáveis que respaldassem os valores adotados na contratação; ii) todas as fontes de preço consultadas pelo Tribunal são convergentes no sentido de indicar o subdimensionamento dos parâmetros de produtividade utilizados para os serviços de execução de colunas verticais e inclinadas D=1,20m e 1,60m, fato que foi ratificado por meio de informações disponibilizadas no novo Sicro; iii) inexiste percentual mínimo de tolerância aceito para que se caracterize o dano ao erário; este representante do Ministério Público de Contas, renovando vênias à unidade técnica, opina no sentido de não ser possível dispensar a cobrança do débito remanescente nesta TCE e manifesta-se a favor da aprovação da seguinte proposta de encaminhamento:
	i) rejeitar as alegações de defesa apresentadas pelos responsáveis arrolados neste processo, julgando irregulares as suas contas; 
	ii) determinar ao Dnit que torne definitiva a retenção de R$ 438.594,64, correspondente ao dano ao erário apurado no Contrato nº ST-7-010/2009; e
	iii) aplicar aos agentes a multa prevista no art. 57 da Lei nº 8.443/92.
	É o relatório.

8.1. Eduardo Stênio Silva Sousa (OAB/DF 20.327) e outros, representando Geosonda S/A.  
8.2. Felipe Furtado Morais (OAB-RJ 142.387) e outros, representando Alberto Gomes Morais, Arysson Siqueira Silva, Luiz Alberto Paixão e Engesur Consultoria e Estudos Técnicos Ltda.

Subprocurador-Geral Paulo Soares Bugarin.

TOMADA DE CONTAS ESPECIAL. INDÍCIO DE SOBREPREÇO NAS OBRAS DE REFORÇO DAS CABECEIRAS DAS OBRAS DE ARTES ESPECIAIS DA BR-101/RJ. PROXIMIDADE ENTRE O VALOR CONTRATADO E O ORÇAMENTO DE REFERÊNCIA AO CONSIDERAR A IMPRECISÃO DESTE ÚLTIMO. ACOLHIMENTO DAS ALEGAÇÕES DE DEFESA. CONTAS REGULARES. CIÊNCIA. ARQUIVAMENTO.

TOMADA DE CONTAS ESPECIAL (TCE)

Secretaria de Fiscalização de Infraestrutura Rodoviária e de Aviação Civil (SeinfraRodoviaAviação).

Em exame, tomada de contas especial instaurada a partir de determinação deste Tribunal, por meio do Acórdão 1054/2011-TCU-Plenário, em razão de indícios de sobrepreço no Contrato ST-7-010/2009, celebrado entre o Departamento Nacional de Infraestrutura de Transportes (Dnit) e a empresa Geosonda S/A, que tinha por objeto obras de reforço das cabeceiras das obras de artes especiais na BR-101/RJ, no subtrecho compreendido entre Santa Cruz (km 385,8) e Itacuruçá (km 411,96) .
O referido contrato foi pactuado no valor de R$ 9.758.083,89, enquanto o suposto sobrepreço identificado à época da autorização para instauração da TCE era de R$ 2.721.237,88. Tal incremento em relação ao valor de mercado se deveu ao serviço de jet grouting, que consiste em um processo que mistura solos in natura e in loco com calda de cimento, por meio de jatos de elevada velocidade e alta pressão, do qual se obtém uma coluna circular de cimento misturado ao solo local.
Resumo do Orçamento dos Serviços do Contrato ST-7/010/2009
	Serviços
	Orçado pelo Dnit (R$) 
	Contratado (R$) 

	Mobilização
	203.715,39
	195.216,39

	Instalação e manutenção de Canteiro
	459.508,41
	440.605,25

	Execução de Jet Grouting
	9.439.099,50
	9.040.453,28

	Terraplenagem
	86.365,00
	81.808,97

	Total
	10.188.688,30
	9.758.083,89

Fonte: peça 11, p. 85 e 115 do TC Processo 011.341/2009-1
O preço de referência utilizado pelo TCU à época da instauração da TCE foi obtido pela equipe de auditoria a partir de adaptação feita na própria composição de custos unitários adotada pela empresa Geosonda S/A, com alteração do parâmetro de produtividade, cujos valores referenciais foram extraídos da publicação “Fundações – Teoria e Prática, Ed. Pini, 2ª Edição”. Na ocasião, a análise de preços considerou também abatimentos relativos a serviços que apresentaram valores abaixo das referências de mercado.
Vale registar que, por iniciativa própria, o Dnit, em vista do indício de superfaturamento, promoveu retenção de R$ 1.122.099,85, com vistas a evitar a materialização do débito.
Foram citados solidariamente os Srs. Arysson Siqueira Silva, Alberto Gomes de Morais, Luiz Alberto Paixão, engenheiros do Dnit responsáveis pela aprovação do projeto executivo que contemplava o serviço com valor superestimado; o consórcio Engesur/Projemax/Pacs, encarregado da elaboração do projeto executivo; e a empresa Geosonda S/A, contratada para executar a obra.
Os responsáveis apresentaram alegações de defesa (peças 74 a 121) devidamente analisadas pela Secretaria de Fiscalização de Infraestrutura Rodoviária e de Aviação Civil (SeinfraRodoviaAviação) . 
Em seu exame, a unidade técnica, após ajustes na sua composição de referência, desta feita com a utilização de parâmetros de produtividade extraídos do novo Sicro, inexistente à época da licitação, concluiu que o valor contratual teria ficado apenas 4,5% acima do novo valor referencial, equivalente a R$ 438.594,64. Em vista disso, a unidade técnica ponderou que:
96. (...) em face de se tratar de suposto sobrepreço a partir de estimativa de preços de serviço que à época não era contemplado em referências oficiais de custos, tendo em vista o princípio da aproximação do orçamento (peça 131) , seria razoável inferir que um orçamento elaborado com um sobrepreço inferior a 5% do valor global de referência utilizado pelo TCU não seria capaz de materializar o enriquecimento ilícito por parte da empresa contratada.
97. Em vista disso, especificamente para o caso em tela, concluiu-se que o valor global do orçamento, acima do referencial global estimado pelo TCU, não seria suficiente para um juízo de superfaturamento do valor contratado, conforme diversos julgados deste Tribunal, a exemplo dos Acórdão 1791/2008-TCU-Plenário, 1.329/2009-TCU-Plenário e 763/2013-TCU-Plenário.
Com base nessas conclusões, a 3ª Diretoria Técnica da SeinfraRodoviaAviação propôs que as contas dos responsáveis fossem julgadas regulares, dando-se a eles quitação plena.
O titular da unidade técnica complementou a bibliografia utilizada para afastar o indício de sobrepreço. Lembrou ele que outros autores também discorrem sobre o atributo da aproximação inerentes à elaboração de orçamentos, tese que justificaria o julgamento pela regularidade das contas.
Por sua vez, o Ministério Público junto ao TCU (MPTCU) , representado neste feito pelo Subprocurador-Geral Paulo Soares Bugarin, diverge da unidade técnica.
O representante do MPTCU resgata o contexto histórico em que se deu a celebração do Contrato ST-7-010/2009. Relembrou que o serviço de jet grouting não foi previsto no projeto básico da obra da rodovia BR-101, e sua inclusão ocorreu apenas durante a elaboração do projeto executivo, ocasião em que foi detectada a presença de solos moles na região das obras. Destacou que o serviço de jet grouting, por se tratar de solução de rápida execução, foi orçado e contratado para resolver os problemas referentes à qualidade do solo.
A orçamentação deste novo serviço ficou a cargo do Consórcio Engesur/Projemax/Pacs, encarregado da elaboração do projeto executivo e também chamada aos autos para apresentar alegações de defesa. Relembrou o Subprocurador que, em vista de o Sicro na época não conter composição de custos com parâmetros referenciais para o item em questão, o consórcio projetista solicitou cotação de preços a empresas atuantes na área, contudo, somente recebeu um único orçamento para balizar os preços da licitação que resultou na celebração do Contrato ST-7-010/2009. Destacou que esse único orçamento recebido, foi enviado pela empresa Geosonda S/A, que acabou sagrando-se vitoriosa no certame e foi posteriormente contratada para prestar os mesmos serviços.
Diante desse contexto fático, o MPTCU concluiu que restaria evidenciada a fragilidade dos preços contidos no orçamento-base levado a licitação pelo Dnit e, consequentemente, dos preços contratuais pactuados no ajuste em exame. Acerca desse ponto, o MPTCU lembrou que a jurisprudência desta Corte seria pacífica no sentido de que, inexistindo referencias para os serviços nos sistemas oficiais de preço, o procedimento correto seria coletar ao menos três cotações distintas a fim de proporcionar alguma segurança aos valores levados a licitação.
Por fim, o Subprocurador-Geral destaca que o baixo percentual de débito remanescente não deve ser utilizado como motivação para que sejam acolhidas as alegações de defesa dos responsáveis, uma vez que o entendimento desta Corte seria no sentido de não se admitir a criação de patamar de superfaturamento mínimo para que se proceda à responsabilização dos agentes que deram causa ao dano. 
Ante o breve relato, passo ao exame dos autos.
Antecipo, desde já, que acompanho a proposta de encaminhamento alvitrada pela SeinfraRodoviaAviação, e por essa razão incorporo seus fundamentos transcritos no relatório precedente como minhas razões de decidir, sem prejuízo de tecer os comentários a seguir.
Como bem ressaltado pela unidade técnica, convém enfatizar que o Tribunal não fixa limites para a caracterização de superfaturamentos de obras e serviços de engenharia.
Dito isto, no caso específico, há algumas particularidades que devem ser sopesadas.
Dentre as particularidades já citadas pela unidade técnica, destaco a do §67 de sua instrução (peça 135) , de que, dentre os quatro serviços de jet grouting avaliados (vertical com 1,2m de diâmetro, vertical com 1,6m de diâmetro, inclinada com 1,2m de diâmetro e inclinada com 1,6m de diâmetro) , apenas o primeiro possui indicação de referência no novo Sicro. Para os outros três, a análise da unidade técnica extrapolou o coeficiente de produtividade do parâmetro oficial para se chegar aos demais valores utilizados como referenciais para esses outros três itens. 
Diante disso, e considerando ainda o atributo de aproximação inerente à elaboração de orçamentos, bem como a proximidade dos valores de produtividade indicados pela contratada em relação aos valores calculados pelo TCU, mesmo que diferentes, acompanho a análise da SeinfraRodoviaAviação de que os responsáveis, nesse caso específico, fariam jus ao princípio jurídico in dubiu pro reo.
Isto porque, a forma como foi obtido o orçamento de referência pela unidade técnica já trouxe consigo certa imprecisão (extrapolação do coeficiente de produtividade de um serviço constante em tabela oficial de preço para os outros três que não constam dessa tabela) , que aliado ao baixo percentual de sobrepreço identificado, justificam a adoção da sua proposta de encaminhamento por este Relator.
Levo em consideração ainda que o serviço foi concluído dentro do prazo previsto, e com valor abaixo ao contratado (R$ 9.600.295,71) .  
Quanto aos pertinentes argumentos trazidos pelo representante do MPTCU, concordo haver indícios de que os responsáveis pela elaboração do orçamento não se cercaram dos cuidados necessários a assegurar que o valor contratado se encontrava dentro dos parâmetros de mercado. Contudo, destaco que as citações dos responsáveis não contemplaram a ausência de três cotações de preços para o serviço de jet grouting, e que a realização, nesta etapa processual, de nova audiência para apurar os fatos e penalizar os responsáveis seria medida inócua, uma vez que já teria operado a prescrição da pretensão punitiva de atos praticados em 8/1/2009, ocasião em que foi aprovado o projeto executivo.
	Ante o exposto, em linha com a unidade técnica, VOTO para que seja adotada a minuta de acórdão que ora trago a apreciação deste Colegiado.
TCU, Sala das Sessões Ministro Luciano Brandão Alves de Souza, em 5 de fevereiro de 2020.
Ministro VITAL DO RÊGO 
Relator